【裁判字號】    96,訴,3363
【裁判日期】    970331
【裁判案由】    損害賠償
【裁判全文】
臺灣臺中地方法院民事判決              96年度訴字第3363號
原      告  丙○○
訴訟代理人  丁○○○
            戊○○
被      告  甲○○
訴訟代理人  乙○○
上列當事人間損害賠償事件，本院於97年3月20日言詞辯論終結
，判決如下：
    主  文
被告應給付原告新臺幣貳佰伍拾貳萬玖仟貳佰零陸元，及自民國
九十六年六月二十六日起至清償日止按年息百分之五計算之利息
。
原告其餘之訴駁回。
訴訟費用由被告負擔六分之五，餘由原告負擔。
    事實及理由
一、原告主張：
  (一)被告於民國（下同）95年12月12日晚上6時許，騎乘其所有
    車牌號碼：M2X–829號重型機車，沿臺中縣太平市○○○路
    ○段由北往南方向行駛，行經同路段第31550號路燈前時，疏
    未注意車前狀況，且違規超速行駛而未見及原告騎乘腳踏車
    在其前方同向行駛，致其所騎乘之上開機車不慎自後擦撞原
    告所騎乘之腳踏車後輪，致使原告人車倒地，因而受有頭部
    外傷合併顱內出血、顱內損傷致失語症等重傷害，此有診斷
    證明書2紙、道路交通事故現場圖等可稽。被告並經台中高
    分院刑事庭96年度上易字第1926號判處有期徒刑5月確定。
    爰依民法第184條、第193條、第195條第1項之規定，請求被
    告負損害賠償責任。
  (二)原告因本件車禍受有下列損害：(1)醫療費用新台幣（下同）
    28,912元。(2)增加生活上需要之費用78,731元（包含住院購
    買必需品6,331元、假牙30,000元、營養品及中藥32,000元
    、計程車費10,400元）。(3)停車費及油資9,096元。(4)看護
    費197,600元（由朱月梅、丁○○○看護，按每日1,000元、
    所需看護期間171日計算，合計171,000元。由戊○○、賴順
    德、賴淑慧等人共看護14天，共需看護費26,600元。
    171,000 元＋26,600元＝197,600元）。(5)復健治療費用
    80,640元：原告請求自96年1月30日起至97年1月30日止之復
    健費用（包含每月4次每次掛號費120元，共計48次之復健掛
    號費用5,760元及1次掛號可復健6次，每次往返車資每次260
    元，車資費用共計74,880元。5,760元＋74,880元＝80,640
    元）。(6)復健醫療費用暨看護費180萬元：原告另請求自96
    年至痊癒之相當日為止之復健醫療暨看護費用每月15,000元
    ，暫以10年計算，共計180萬元。(7)工作損失192萬元：原告
    現年64 歲，未受傷前從事農業耕作及農閒營商每月收入為4
    萬餘元，至少可工作至67歲為止，故工作損失請求192萬元
    。(8)慰撫金：被告肇事後對原告所受之重傷情狀不聞不問，
    原告受此不法侵害，身心痛苦異常，原告請求賠償慰撫金72
    萬元；原告受此重傷害後需長期復健，無法自理生活，須仰
    賴配偶丁○○○長期照顧，致丁○○○身心亦受創極為痛苦
    ，爰請求賠償丁○○○精神慰撫金60萬元等語。以上請求原
    告願減縮為請求被告賠償2,909,000元。
並聲明：(1)被告應給付原告2,909,000元，及自起訴狀繕本送達
    被告之翌日起至清償日止按年息5%計算之利息；(2)訴訟費用
    由被告負擔。
二、被告則辯以：
   (一)按「刑事判決所為事實之認定，於為獨立民事訴訟之裁判
     時本不受拘束」最高法院40年台上字第1561號判例可稽。
     揆諸前開判例所示，刑事上所認定之事實於民事審判上並
     不受拘束，鈞院仍得調查證據依自由心證本於職權為不同
     之認定，本件車禍案件雖經台中高分院二審判決確定，且
     因被告未承認犯罪遭加重處刑，被告對原告之傷勢深感同
     情，然被告是否涉及本件過失傷害，被告苦無證據為自己
     證明，此部份懇請鈞院詳加審酌，再者，本件車禍原告亦
     與有過失。
   (二)原告現年64歲，已達退休年齡，原告索賠每月4萬元，合計
     192 萬元之工作損失，並不合理，且原告亦未提供任何工
     作、收入證明，或列出相關收入憑據，原告此部份要求並
     無理由。
   (三)原告支付之醫療費用28,912元部分，被告不爭執。其他生
     活上雜費支出68,331元部分，顯非必要。例如其中假牙費
     用3萬元，為原告牙齦萎縮，重新製作假牙費用，此費用並
     非車禍所產生。另有32,000元為營養品及中藥材之消費，
     並非因車禍所致之必要醫療費用，原告請求應無理由。又
     原告所提之計程車費用10,400元、加油費用8,236元及停車
     費860元，此部份皆為原告家屬所為花費，亦非屬必要，此
     部份請求亦屬無理由。再者，原告請求之慰撫金，金額明
     顯過高，請鈞院酌減。
並聲明：(1)原告之訴駁回。(2)訴訟費用由原告負擔。
三、得心證之理由：
  (一)經查，被告於95年12月12日晚上6時許，騎乘其所有車牌號
    碼：M2X–829號重型機車，沿臺中縣太平市○○○路○段由
    北往南方向行駛，行經同路段第31550號路燈前時，疏未注
    意車前狀況，且違規超速行駛而未見及原告騎乘腳踏車在其
    前方同向行駛，致其所騎乘之上開機車不慎自後擦撞原告所
    騎乘之腳踏車後輪，致使原告人車倒地，因而受有頭部外傷
    合併顱內出血、顱內損傷致生失語症之重傷害等事實，業據
    原告提出中國醫藥大學附設醫院之診斷證明書2紙為證。且
    被告上開過失傷害犯行，業經台中高分院刑事庭96年度上易
    字第1926號判處有期徒刑5月確定。被告雖抗辯就事故之發
    生並無過失，惟據道路交通事故現場圖、道路交通事故調查
    報告表(一)(二)各1紙、道路交通事故談話紀錄表3紙及現場照片
    等證，是被告之過失行為造成原告受有上開損害之事實，自
    堪信為真實。
  (二)按因故意或過失，不法侵害他人之權利者，負損害賠償責任
    ；不法侵害他人之身體或健康者，對於被害人因此喪失或減
    少勞動能力，或增加生活上之需要時，應負損害賠償責任；
    不法侵害他人之身體、健康者，被害人雖非財產上之損害，
    亦得請求賠償相當之金額，為民法第184條第1項前段、第
    193 條第1項、第195條第1項前段所明定。本件被告駕車本
    應注意道路交通安全，且依當時狀況，並非不能注意，竟疏
    於注意，以致肇事，致原告受有傷害，被告行為顯有過失，
    且被告過失行為與原告所受傷害間具有因果關係甚明。從而
    ，原告依侵權行為之法律關係，請求被告負損害賠償責任，
    自屬有據。
  (三)茲就原告請求各項及金額，審究如下：
  (1)醫療費用部分：原告主張其因系爭車禍受傷前往中國醫藥大
    學附設醫院治療，共自行支出醫療費28,912元，提出收據為
    證，且為被告所不爭執，原告此部份請求有理由，自屬可採
    。
  (2)增加生活上之需要部分：
  購買醫療用品費用部分：原告主張其因系爭車禍受傷住院，
    而購買人工皮、紙尿褲、小尿片、棉棒、看護墊及便盆等物
    品，此外另購買營養品、中藥一批等，共支出38,331元，並
    提出收據21張為證。查依原告所受傷勢觀之，並審核原告所
    購買之醫療用品明細，其中關於襪子（72元）、衛生衣（
    225 元）等項，並非因本件車禍受傷致必需購買，且為原告
    日後可繼續使用之物品，應予扣除。另關於蔓越莓（140元
    ），原告主張為治療尿道感染，營養品及中藥一批（32000
    元），為原告主張因營養攝取不足，故買營養品及中藥補充
    體力，惟關於此部分支出，並無醫生之處方及指示，又不能
    舉證證明其必要性或有效性，故非屬必要醫療費用，亦應扣
    除。綜上，其餘原告主張之醫療用品核屬必要，則扣除上開
    非必需項目後，總計金額為5,894元，自屬可採。
  製作假牙費用30,000元：原告主張因牙齦萎縮，故重新製作
    全齒假牙，故屬必要之醫療行為。惟查，原告主張牙齦萎縮
    ，須重新製作假牙等情是否為本件車禍所致，原告並未提出
    證明。再者，假牙屬消耗品，經過一段時間後即需更換，此
    乃常情，則此次原告重新製作假牙與本件事故之發生有無因
    果關係，原告亦未說明，故此部分主張，不應准許。
  計程車費部分：原告主張因本件車禍造成原告受傷，出院後
    至醫院看診及復健，往返醫院均必須搭計程車，期間自96年
    2月1日起至96年6月14日止，期間共計40次，車資來回一次
    以260元計算，計共支出10,400元，此部分雖為被告所爭執
    ，然據原告提出其乘坐計程車支出費用收據為證（原告提出
    之附件四），經本院審核屬合理範圍，是原告此部分請求即
    屬可採。
  (3)停車費及油資部分：原告主張95年12月12日至96年1月30日
    止，至醫院所產生之停車費及油資共計9,096元。惟此期間
    為原告住院治療之期間，故上開停車費及油資應屬原告家屬
    前去探望原告之停車支出等，足見上揭停車費、加油費並非
    原告本人因本件事故受損害之支出，是原告該部分請求自屬
    無據。
  (4)看護費用部分：原告主張因系爭車禍受傷，經送醫急診住院
    治療，自95年12月12日起自96年1月30日止共住院49天，住
    院期間曾聘請看護人朱月梅專人看護17天，由原告配偶丁○
    ○○看護18天，且96年1月31日出院後至96年6月14日止，共
    計136天，原告因本件事故受傷而無法自理日常生活，亦須
    長期由原告配偶丁○○○照顧，業據原告提出中國醫藥大學
    附設醫院診斷證明書為證，則對於看護人朱月梅及丁○○○
    之看護部分，原告主張每日以1,000元計算，據上自95年12
    月13日起至96年6月14日止計有171日，請求看護費用
    171,000 元等語，並提出看護費用之收據，及如附表所示之
    輪流看護人員、日期為憑。除96年2月份只有28天，原告誤
    算2月29日1,000元部分應予剔除外，餘170天看護費170,000
    元，被告對此看護費用不爭執，且經本院審查無誤，故此部
    份應予准許。另就原告其他親屬（即戊○○、賴順德、賴淑
    慧）請假看護部分，該三人主張以其個人每日薪資為計算看
    護費用之依據，惟看護費用自應以收據所記載實際支出之金
    額為準，而原告此期間內實際支出看護費用每日為1,000元
    ，據此，原告其他親屬（即戊○○、賴順德、賴淑慧）請假
    看護部分，其看護費亦應以每日1,000元計算，而上開三人
    請假為原告看護之天數共計14天，金額為14,000元。據上所
    述，原告得請求之看護費用總計為184,000元（計算式：
    170,000＋14,000＝184,000）。另原告請求自96年6月15日
    起至痊癒之相當日為止之復健醫療費用暨看護費用每月
    15,000元，暫以10年計算請求1,800,000元。查原告現年為
    64 歲，原告主張受傷後至74歲，需長期復健及專人照顧等
    情，此有中國醫藥大學附設醫院之診斷證明書附卷可稽，應
    屬可採。且依據台灣地區居民平均餘命表，原告至少尚有15
    年之餘命，而原告之長期看護如由外籍看護工為之，則就每
    月所需看護費用，依市場一般行情約20,000元，則原告僅請
    求受傷後10年間之復健暨看護費用每月15,000元，10年共計
    1,800,000元，原告請求之金額尚在合理範圍內，自應予准
    許。
  (5)復健治療費用部分：原告請求自96年1月30日至97年1月30日
    止復健1年之醫療費用80,640元，即每月掛號4次，每次掛號
    費120元，1年掛號費用共計5,760元（計算式：4×120×12
    ＝5,760）；又每次掛號可復健6天，每次來回計程車車資
    260 元，1年計程車費共計74,880元（計算式：4×6×12×
    260＝74,880），以上總計80,640元。然查，原告自96年1月
    30日起至96年6月14日止，此期間之復健掛號費用及計程車
    資費用，業於上開醫藥費用、計程車費用兩部分計算給付予
    原告（可參97年2月26日言詞辯論筆錄後附之附件說明），
    原告於此屬重複主張，即不應准許。又96年6月15日起止97
    年1月30日止，此期間之復健掛號費用及計程車資費用，原
    告已於上開10年復健治療暨看護費用中請求，亦不得再為重
    複請求，是原告此部分之請求，即無理由。
  (6)工作損失部分：原告現年64歲，其主張未受傷前從事農業耕
    作及農閒營商每月收入為4萬餘元，至少可工作至67歲為止
    ，故工作損失請求1,920,000元。惟據原告提出之勞工保險
    被保險人投保資料表所示，僅能知形式上原告投保情況若何
    ，尚未能遽憑認原告實際薪資為何，而原告復未提出其他證
    據以明其說，則原告主張以每月平均薪資4萬元計算工作損
    失，即屬無據。次按勞工工作15年以上年滿55歲者，得自請
    退休；勞工年滿60歲者，雇主得強制其退休。勞動基準法第
    53 條第1款、第54條第1項第1款分別定有明文。是依我國勞
    動基準法之強制退休年齡即為60歲，原告現年已64歲，已屆
    退休年齡，原告主張尚可工作至67歲，然並未提出相符之證
    據以實其說，故本院無從憑以認定原告確仍具有勞動能力。
    則原告此部份之請求，亦無從准許。
  (7)精神慰撫金部分：原告主張被告肇事後對原告所受之重傷情
    狀不聞不問，原告受此不法侵害，身心痛苦異常，故請求賠
    償慰撫金72萬元；又原告受此重傷害後需長期復健，無法自
    理生活，須仰賴配偶丁○○○長期照顧，致丁○○○身心亦
    受創極為痛苦，爰請求賠償丁○○○精神慰撫金60萬元等語
    。按不法侵害他人之身體、健康、名譽、自由、信用、隱私
    、貞操、或不法侵害其他人格法益而情節重大者，被害人雖
    非財產上之損害，亦得請求賠償相當之金額，民法第195條
    第1項前段定有明文。所謂相當，應斟酌雙方身分、資力、
    實際加害程度及其影響是否重大，及被害者之身分地位與加
    害人經濟狀況等關係定之（最高法院47年台上字第1221號判
    例及最高法院51年台上字第223號判例意旨參照）。本院審
    酌原告因本件車禍所受前開傷害之精神痛苦，暨兩造身分、
    地位及財產狀況等一切情狀，認原告主張慰撫金72萬元，尚
    屬過高，應核減為50萬元為適當。又請求精神慰撫金依民法
    第195條第1項規定，僅被害人得請求賠償相當之金額，原告
    之配偶丁○○○非屬本件之被害人，故其請求精神慰撫金60
    萬元部分，即屬無據，不應准許。
  (四)綜上所述，原告因本件傷害得請求被告賠償之金額，合計為
    元2,529,206元（計算式：28,912＋5,894＋10,400＋
    184,000 ＋1,800,000＋500,000＝2,529,206）。從而，原
    告依侵權行為之法律關係，請求被告給付2,529,206元及自
    起訴狀繕本送達翌日（為96年6月26日）起至清償日止按5%
    計算之利息，為有理由，應予准許，原告逾此範圍之請求即
    非正當，應予駁回。
四、本件判決之基礎已臻明確，兩造其餘之攻擊防禦方法及舉證
    ，核與判決結果無影響，毋庸一一論列，併此敘明。
五、據上論結，本件原告之訴為一部有理由，一部無理由，依民
    事訴訟法第79條，判決如主文。
中    華    民    國    97    年    3    月    31     日
                  民事第二庭    法  官  周靜秀
正本係照原本作成。
如不服本判決，應於送達後20日內向本院提出上訴狀。
中    華    民    國    97    年    4    月     2     日
                                書記官


司法院資訊處製作；財團法人民間司法改革基金會備份。
